【裁判字號】    98,交抗,222
【裁判日期】    980430
【裁判案由】    聲明異議
【裁判全文】
臺灣高等法院高雄分院刑事裁定         98年度交抗字第222號
    抗  告  人  交通部公路總局高雄區監理所
    受  處分人  甲○○
上列抗告人因違反道路交通管理處罰條例聲明異議案件，不服臺
灣高雄地方法院中華民國98年3 月31日裁定（98年度交聲字第49
9 號），提起抗告，本院裁定如下：
    主  文
原處分及原裁定關於吊扣駕駛執照部分撤銷。
上開撤銷部分不罰。
    理  由
一、原裁定意旨略以：(一)異議人甲○○於民國97年7 月8 日晚間
    10時39分許，酒後駕駛車牌號碼7738-JS 號（原裁定誤載為
    7758-JS 號）自用小客車行經高雄縣鳳山市○○○路與黃埔
    路口，不慎與駱麗蓉騎乘之機車擦撞，經警到場處理，測得
    異議人酒精濃度為每公升0.62毫克等情，為異議人所不爭執
    ，並有高雄縣政府警察局舉發違反道路交通管理事件通知單
    、交通部公路總局高雄區監理所高監自裁字第80-N00000000
    號違反道路交通管理事件裁決書及本院97年度交簡字第3239
    號刑事簡易判決各1 份在卷可憑。因異議人酒後吐氣所含酒
    精濃度已超過每公升0.25毫克之標準（詳道路交通安全規則
    第114 條第2 款），是異議人違反道路交通管理處罰條例第
    35條第1 項第1 款規定之事實，應堪認定。(二)本件異議人係
    駕駛自用小客車，並非駕駛職業小客車違規，原處分機關裁
    處吊扣異議人職業小客車駕駛執照，無非係依修正前道路交
    通管理處罰條例第68條規定：「汽車駕駛人，因違反本條例
    及道路交通安全規則之規定，受吊扣或吊銷駕駛執照處分時
    ，吊扣或吊銷其持有各級車類之駕駛執照」。惟道路交通管
    理處罰條例第68條已於94年12月14日經總統公布修正條文，
    於95年3 月1 日施行，修正施行後之條文業已刪除「吊扣或
    」等規定，觀其提案修正理由「原條文將違法或違規駕駛人
    所持有各級車類之駕駛執照一併吊扣，失之過酷，影響人民
    工作及生活過鉅」。顯見依修正後道路交通管理處罰條例第
    68條之規定，汽車駕駛人因違反道路交通管理處罰條例及道
    路交通安全規則之規定，受「吊扣」駕駛執照處分時，僅能
    「吊扣」違規當時所駕駛車輛之駕駛執照，不能再「吊扣」
    其持有各級車類之駕駛執照，自為顯明。從而，於為吊扣駕
    駛人駕駛執照之處分時，自僅得吊扣駕駛人違規時所駕駛該
    級車類之駕駛執照，以限制其繼續駕駛該級車類行駛道路之
    權利，若駕駛人並無該級車類之駕駛執照，即無從執行吊扣
    駕駛執照之處分，而僅係應否依道路交通管理處罰條例第22
    條第1 項規定處罰駕駛人之問題。(三)原處分機關以異議人無
    普通小型車之駕駛執照可供吊扣時，吊扣其職業小客車駕駛
    執照以代之，雖可達成限制異議人繼續駕駛自用小客車行駛
    之目的，惟亦同時造成限制受處分人繼續駕駛其職業小客車
    或其他較低級等車類行駛之結果，所造成之損害已與欲達成
    目的之利益顯失均衡，且顯已逾越修正後道路交通管理處罰
    條例第68條之規範意涵及範圍。(四)準此，原處分機關未考量
    道路交通管理處罰條例第68條規定業已修正，竟仍吊扣異議
    人職業小客車駕駛執照，即有違誤。是本件異議為有理由，
    原處分關於裁處吊扣職業小客車駕駛執照24個月部分，自應
    由本院予以撤銷等語，固非無見。
二、抗告意旨略以：(一)94年12月14日修正前之道路交通管理處罰
    條例第68條，係規定「汽車駕駛人，因違反本條例及道路交
    通安全規則之規定，受吊扣或吊銷駕駛執照處分時，吊扣或
    吊銷其持有各級車類之駕駛執照」，修正後規定：「按汽車
    駕駛人，因違反本條例及道路交通安全規則之規定，受吊銷
    駕駛執照處分時，吊銷其持有各級車類之駕駛執照。」觀其
    修法意旨，係以「原條文將違規駕駛人所持有之各級車類駕
    駛執照一併吊扣或吊銷，失之過酷，影響人民工作及生活甚
    鉅」為由，而刪除吊扣駕駛人駕駛執照時，應吊扣駕駛人持
    有各級車類駕駛執照之規定，是依現行道路交通管理處罰條
    例，已無得吊扣駕駛人所持有他級駕駛執照之依據存在，從
    而，於為吊扣駕駛人駕駛執照之處分時，自僅得吊扣駕駛人
    違規時所駕駛該違規車類所憑之駕駛執照。但因取得高一級
    車類之駕駛資格者，得駕駛較低級車類之車輛，因此當未領
    有較低級駕駛執照者，依憑其所領有之較高級駕駛執照，酒
    後違規駕駛較低級之車輛時，自仍應吊扣其駕駛該違規車輛
    所憑之較高級駕駛執照，始符合道路交通管理處罰條例第35
    條第1 項第1 款、第68條規定之意旨。(二)酒駕違規行為吊扣
    駕駛執照之目的並非僅為處罰違反道路交通管理事件之行為
    人而已，尚有以暫時禁止行為人於道路上駕駛，以免其短期
    內再犯之用意，倘若無考領機車駕照而得以免於吊扣處分，
    顯有違公平原則，此非酒駕違規立法之目的。(三)異議人違規
    時所駕駛7738-JS 號自用小客車之資格憑證為職業小客車駕
    駛執照，嗣本所依規定裁處吊扣汽車（職業小客車）駕駛執
    照24個月之處分，施以道安講習，於法自無不合。為此提起
    抗告，請求鈞院撤銷原裁定，維持本所裁決云云。
三、按汽車駕駛人，駕駛汽車經測試檢定有酒精濃度超過規定標
    準之情形者，處1 萬5 千元以上6 萬元以下罰鍰，並當場移
    置保管其車輛及吊扣其駕駛執照1 年；因而肇事致人受傷者
    ，並吊扣其駕駛執照2 年，道路交通管理處罰條例第35條第
    1 項第1 款定有明文。所謂酒精濃度超過規定之標準者，依
    道路交通安全規則第114 條第2 款之規定，係指汽車駕駛人
    飲用酒類或其他類似物後，其吐氣所含酒精濃度超過每公升
    0.25毫克或血液中酒精濃度超過0.05% 以上者。次按，汽車
    駕駛人，因違反本條例及道路交通安全規則之規定，受吊銷
    駕駛執照處分時，吊銷其持有各級車類之駕駛執照，本條例
    第68條定有明文，前揭規定係於94年12月14日修正公布，並
    於95年3 月1 日施行，而修正前之道路交通管理處罰條例第
    68條則規定「汽車駕駛人，因違反本條例及道路交通安全規
    則之規定，受吊扣或吊銷駕駛執照處分時，吊扣或吊銷其持
    有各級車類之駕駛執照」，觀其修法意旨，係以「原條文將
    違規駕駛人所持有之各級車類駕駛執照一併吊扣或吊銷，失
    之過酷，影響人民工作及生活甚鉅」為由，而刪除吊扣駕駛
    人駕駛執照時，應吊扣駕駛人持有各級車類駕駛執照之規定
    ，是依現行道路交通管理處罰條例，已無得吊扣駕駛人所持
    有他級駕駛執照之依據存在，從而，於為吊扣駕駛人駕駛執
    照之處分時，自僅得吊扣駕駛人違規時所駕駛該級車類之駕
    駛執照，以限制其繼續駕駛該級車類行駛道路之權利，若駕
    駛人並無該級車類之駕駛執照，即無從執行吊扣駕駛執照之
    處分，而僅係應否依道路交通管理處罰條例第22條第1 項規
    定處罰駕駛人之問題。
四、經查：
（一）受處分人甲○○於97年7 月8 日晚間10時39分許，酒後駕
      駛車牌號碼7738-JS 號自用小客車，行經高雄縣鳳山市○
      ○○路與黃埔路口，不慎與駱麗蓉騎乘之機車擦撞，致駱
      麗蓉倒地受傷，經警到場處理，測得受處分人酒精濃度為
      每公升0.62毫克等情，業經原審法院於97年10月7 日以97
      年度審交簡字第3239號刑事簡易判決判處拘役50日確定，
      並由原處分機關就其交通違規行為裁處吊扣駕駛執照24個
      月並施以道安講習之事實，業據受處分人自承在卷，並有
      高雄縣政府警察局舉發違反道路交通管理事件通知單、原
      處分機關違反道路交通管理事件高監自裁字裁80-N000000
      00號裁決書及違反道路交通管理事件不服裁決聲明異議案
      件移送書附於原審卷可稽，堪以認定。
（二）受處分人於本件違規時，並無小型車普通駕駛執照，僅有
      職業小客車駕駛執照，而原處分機關上開裁決所指應吊扣
      之受處分人汽車駕駛執照，係指受處分人之職業小客車駕
      駛執照等事實，有公路監理電子閘門證號查詢汽車駕駛人
      之資料、原處分機關違反道路交通管理事件不服裁決聲明
      異議案件移送書各1 紙在原審卷足憑。
（三）本件受處分人既係駕駛自用小客車違反道路交通管理處罰
      條例第35條第1 項第1 款之規定，揆諸前揭法律規定及說
      明意旨，原處分機關依法即僅能吊扣其小型車普通駕駛執
      照，並無得吊扣受處分人持有他級駕駛執照之依據，自不
      得因異議人未領有小型車普通駕駛執照，即吊扣其職業小
      客車之駕駛執照以代之。是原處分機關以受處分人有上開
      違規行為，逕行裁處吊扣受處分人之職業小客車駕駛執照
      ，已難謂係適法之處分。又上開處置方式，雖可能產生無
      照駕駛之駕駛人，反而較有照駕駛之駕駛人得受有毋需吊
      扣駕駛執照處罰利益之疑慮，然行政行為，採取之方法所
      造成之損害不得與欲達成目的之利益顯失均衡，為行政程
      序法第7 條第3 款所明定，本件受處分人目前並無小型車
      普通駕駛執照可供吊扣，原處分機關因此吊扣受處分人職
      業小客車之駕駛執照，雖可達成完全杜絕受處分人將來繼
      續酒醉駕車之目的，惟亦同時造成剝奪異議人駕駛職業小
      客車之結果，對其生活影響甚大，甚而危及其就業謀生問
      題，此所造成之損害，與欲達成目的之利益（限制異議人
      駕駛自用一般小客貨車，以預防酒醉駕駛小型車所造成之
      危害）顯失均衡，復與前揭道路交通管理處罰條例第68條
      之修法意旨亦不相符，益見其處分違法之處，自有未恰。
五、原審裁定審酌本件受處分人甲○○既無小型車普通駕駛執照
    ，自不得逾越法律之規定，將受處分人之職業小客車駕駛執
    照予以吊扣。從而，認本件受處分人異議為有理由，而裁定
    撤銷原處分關於裁處吊扣受處分人職業小客車駕駛執照24個
    月部分，固非無見，但原審僅將原處分關於吊扣職業小客車
    駕駛執照24個月部分撤銷，未諭知不罰，即有未當。抗告人
    抗告意旨，仍執陳詞，指摘原裁定不當，雖無理由，但原裁
    定既有上開可議之處，自屬無可維持，應由本院將原審裁定
    及原處分關於吊扣駕駛執照部分撤銷，諭知不罰。至原處分
    關於施以道安講習之部分，異議人於原審時並未聲明異議，
    故不在原審審究範圍內，亦不在本院之抗告範圍內，附此敘
    明。
六、據上論結，應依道路交通案件處理辦法第26條，刑事訴訟法
    第413 條，裁定如主文。
中    華    民    國    98    年    4     月    30    日
                  刑事第二庭    審判長法  官  林正雄
                                      法  官  陳啟造
                                      法  官  黃壽燕
以上正本證明與原本無異。
不得再抗告。
中    華    民    國    98    年    4     月    30    日
                                      書記官  梁雅華


司法院資訊處製作；財團法人民間司法改革基金會備份。
